【裁判字號】    89,易,5209
【裁判日期】    901211
【裁判案由】    詐欺
【裁判全文】
臺灣高雄地方法院刑事判決                        八十九年度易字第五二九號
    公  訴  人  臺灣高雄地方法院檢察署檢察官
    被      告  乙○○
右列被告因詐欺案件，經檢察官提起公訴（八十九年度偵緝字第一○二七號），本院
判決如左：
    主  文
乙○○無罪。
    理  由
一、公訴意旨略以：被告洪岡市素行欠佳，前因賭博案件，於民國八十三年十二月十
    三日，經執行有期徒刑四月及罰金一萬元完畢，又因賭博案件，經本院判處有期
    徒刑五月及罰金三萬元，經上訴臺灣高等法院高雄分院後，判決駁回其上訴，於
    八十七年十月二十九日確定，經臺灣高雄地方法院檢察署於八十八年一月間傳喚
    執行。被告明知自己缺錢繳納折算新台幣（下同）至少二十二萬五千元之執行款
    項，且舉債後並無償債能力，仍為避免入獄服刑，意圖為自己不法之所有，竟於
    八十八年一月二十八日，在高雄市○○區○○路四八巷四號丙○○住處，持前開
檢察署之執行通知單，佯以渠急需繳納罰金為由借款十二萬元（下簡稱系爭借款
    ），並保證一個月內償還，使丙○○誤信其言，在被告簽立面額各六萬元之本票
    二紙擔保屆期一定兌現之誤導下，如數交付借款。詎事後被告延至八十八年三月
    九日才到檢察署執行完畢，並逃匿避債迄今，丙○○始知受騙，因認被告涉有刑
    法第三百三十九條第一項之詐欺罪嫌云云。
二、按犯罪事實應依證據認定，無證據不得推定其犯罪事實；不能證明被告犯罪者，
    應諭知無罪之判決，刑事訴訟法第一百五十四條、第三百零一條第一項分別定有
    明文。次按刑法第三百三十九條第一項詐欺罪之成立，須意圖為自己不法之所有
    ，以詐術使人將本人或第三人之物交付為要件，所謂以詐術使人交付，必須被詐
    欺人因其詐術而陷於錯誤，若其所用方法，不能認為詐術，亦不致使人陷於錯誤
    ，即不構成該罪（最高法院四十六年台上字第二六０號判例參照）。至於債務人
    於債之關係成立後，如有未依債之本旨履行民事債務之情形，在一般社會經驗上
    可能之原因甚多，縱令是出於惡意不為履行，苟無足以證明其在債之關係發生時
    ，自始即具有不法所有意圖之積極證據，亦僅能令負民事債務不履行之責任，依
    刑事訴訟法第一百五十四條之規定，尚不得據此債信違反之客觀事態，而推定債
    務人原有詐欺取財或詐欺得利之犯意。再按告訴人之告訴，係以使被告受刑事訴
    追為目的，是其陳述是否與事實相符，仍應調查其他證據以資審認，最高法院五
    十二年台上字第一三○○號判例亦著有明文。
三、本件公訴人認被告涉有詐欺犯行，無非以告訴人丙○○之指訴及被告簽發之本票
    二紙為據。而訊據被告洪岡市固不否認曾向告訴人丙○○借款情事，惟堅決否認
    有何詐欺犯行，辯稱：伊是透過甲○○介紹向告訴人借款五萬元，告訴人稱一天
    還二千元，一個月剛好六萬元，利息是一個月一萬元，伊乃簽發一紙蓋有指印之
    面額六萬元本票予告訴人，另一紙蓋有印章面額六萬元之本票則非伊簽發；嗣伊
    又向告訴人借款三萬元，並向女兒借二張支票交予告訴人，分別為二萬元及三萬
    元，其中二萬元部分有兌現，那是利息錢，另一紙三萬元支票沒有兌現，但有拿
    現金將該支票取回。雙方曾經就欠款部分和解，伊償還部分款項，告訴人有還給
    伊面額二萬元之支票三紙，伊並無詐欺之故意等語。經查：
（一）被告因急需用錢乃透過甲○○介紹向告訴人丙○○借款情事，業據證人甲○○
  於偵訊中證稱：「（是你帶她去向告訴人借款？）是的，經我介紹她們才互相
      認識」（見八十八年度偵字第二九二九八號卷八十八年十二月十三日筆錄）、
      「因為乙○○向我借錢我因沒有錢才轉而介紹乙○○向丙○○借錢」、「（為
      何知道丙○○有錢借給他人？）因為我知道丙○○在做生意，有一點錢可以週
      轉」等語（見本院九十年一月二日訊問筆錄），再告訴人亦於偵訊中陳稱：「
      被告因賭博案要繳罰金，沒錢繳要求我借給他」（見前開偵查卷筆錄）及本院
      審理中陳稱：「在此之前未曾借過，借錢當時被告是幫他女兒帶孩子及經營賭
      場」等語，足見被告原係欲向證人甲○○借款，因甲○○知悉告訴人有錢借款
      予人週轉，始轉而介紹被告向告訴人借款，而借款當時，告訴人對於被告係因
      賭博案件為繳納罰金，及其工作經濟狀況亦有所了解。
（二）告訴人固提出發票日分別為八十八年一月二十八日（其上係蓋被告之印章）及
      八十八年一月三十日（其上係蓋被告之指印）之面額各為六萬元本票主張被告
      向其借款十二萬元。惟經觀之告訴人於偵訊中陳稱：「八十八年一月二十八日
      被告．．要求我借給他．．原先是借六萬元，開票借款那天，又要借六萬元，
      共計十二萬元，並由我寫好第二張本票由她捺指紋」（八十八年偵字第二九二
      九八號卷）、「她原先拿一張本票來，後來說要繳會款不夠又說要借六萬元」
      （見前開偵卷八十八年十二月二十日筆錄），於本院審理中陳稱：「（為何二
      張簽發的日期不一樣？）確實是蓋指印的那張先簽發，蓋章的那張後簽發」（
      見八十九年十二月十九日審判筆錄）、「一次是八十八年一月二十八日，一次
      是三十日，我總共拿給他十二萬元，是否同一天忘了，我第一次拿六萬元，第
      二次也拿六萬元，．．借了第一次後他說不夠，跟我朋友講我朋友再跟我說，
      我才再拿錢到他家去」等語（見九十年十一月二十七日筆錄），是告訴人對於
      系爭本票二紙是何紙先簽發、被告又係何原因向其再借六萬元及第二次借款六
      萬元是否透過甲○○轉述，前後說詞已不一致。再證人甲○○雖均證稱告訴人
      拿十二萬元予被告，且二次借款伊都有在場等語，惟其有關利息之交付，於本
      院中證稱：「丙○○稱利息隨便算，乙○○拿了三千元給丙○○」（見本院九
      十年一月二日訊問筆錄），顯與告訴人丙○○於該次訊問中陳稱：「乙○○表
      示蓮霧收成後再多少補貼一點，就拿三千元予甲○○交給我」，及於本院八十
      九年十二月十九日審理時陳稱：「六萬元拿二次，兩張本票共拿了三千元而已
      ，是先扣的」等語、於本院九十年十一月十三日訊問時陳稱：「借第一次是沒
      有談利息，純粹是幫忙，因為他要繳罰金，第二次拿六萬元給他時，他拿三千
      元給我貼利息」等語，前後供述不一。再參酌被告與告訴人在此借款之前並不
      認識，證人甲○○曾證稱：「乙○○表示要借日仔會，也沒有關係」、「我知
      道丙○○在做生意有一點錢可以週轉」等語（見本院九十年一月二日筆錄），
      則何以告訴人於未約定利息，亦未要求介紹人甲○○擔保或背書（見甲○○於
      本院九十年一月二日證詞）之情況下，借款予一個素不相識之人？又經本院將
      系爭二紙本票送請內政部警政署刑事警察局鑑定，認二紙本票上之筆跡不相符
      等情，有該局九十年四月十日刑鑑字第四七七七一號鑑驗通知書附卷可稽，是
      告訴人及證人甲○○對於系爭借款之交付、本票之簽發及利息之約定等陳述是
      否可採已非無疑義。
（三）被告持本票向告訴人借款後，亦曾於八十八年五月間持其女兒簽發之面額各三
      萬元支票向告訴人借款，其中一紙於同年月十九日兌現，另一紙因未兌現由被
      告之女以現金換回等情，業據告訴人陳述在卷。而此筆借款係於前開借款之後
      約四個月，是倘被告對於前開借款自始即施以詐術，則何以前開借款已經隔了
      約四個月未還，告訴人又再借其款項？又倘被告自始即欲詐騙告訴人款項，則
      其對於五月間之借款又何以先行償還？
（四）告訴人所指之十二萬元借款，雙方於八十九年七月二十九日曾書立和解書（檢
      察官於八十九年七月二十四日最後一次偵訊，於同年十月三十日偵查起訴），
      由被告取回系爭二紙本票，並另行簽發面額二萬元之本票六紙交付告訴人，而
      被告事後亦依約按期給付三紙本票之票款六萬元，及另給付現金一萬元，現尚
      欠五萬元情事，已經告訴人陳述在卷，是雖被告嗣未再償還剩餘款項，亦難認
      其自始對於借款有不法所有之意圖。
（五）綜上所述，本件被告係透過甲○○介紹始向告訴人借款，告訴人於借款時已知
      悉被告之經濟、工作狀況及借款目的，而事隔約四個月後被告再向告訴人借款
      部分亦已依約償還，嗣並償還告訴人所指之十二萬元借款之其中七萬元，是縱
      本件尚有如告訴人所述之五萬元未清償，自難據此即認被告當初係施用詐術使
      告訴人陷於錯誤而借款，亦難以被告事後未如期清償，即遽認其自始即具有為
      自己不法所有之意圖。綜上而言，本件純係民事債務不履行之糾紛。被告所為
      顯與詐欺罪之構成要件有間。此外，復查無其他積極證據足資證明被告有何施
      用詐術及意圖為自己不法所有之詐欺犯行，依照前開說明，應為被告無罪之諭
      知。
據上論斷，應依刑事訴訟法第三百零一條第一項，判決如主文。
本案經檢察官洪期榮到庭執行職務。
中      華      民      國      九十      年      十二    月    十一    日
                                  臺灣高雄地方法院刑事第七庭
                                            法  官 黃蕙芳
右正本證明與原本無異。
如不服本判決，應於判決送達後十日內，向本院提出上訴狀。
                                            書記官 龔  能
中      華      民      國      九十      年      十二    月    十一    日


司法院資訊處製作；財團法人民間司法改革基金會備份。
